【裁判字號】    95,易,895
【裁判日期】    950516
【裁判案由】    重利
【裁判全文】
臺灣臺中地方法院刑事判決               95年度易字第895號
公  訴  人  臺灣臺中地方法院檢察署檢察官
被      告  戊○○
上列被告因常業重利案件，經檢察官提起公訴（94年度核退偵字
第135號），經本院合議庭裁定，由受命法官依法獨任進行簡式
審判程序判決如下：
    主  文
戊○○常業重利，累犯，處有期徒刑陸月，如易科罰金，以參佰
元折算壹日。
    事  實
一、戊○○素行不佳，前曾犯違反麻醉藥品管理條例、違反肅清
    煙毒條例、違反毒品危害防制條例等罪，其中於民國（下同
    ）八十三年間所觸犯違反肅清煙毒條例及違反麻醉藥品管理
    條例罪，經本院分別判處有期徒刑一年十月，有期徒刑三月
    ，定應執行刑為有期徒刑二年，緩刑五年確定，戊○○再於
    八十五年間觸犯違反麻醉藥品管理條例罪，經本院判處有期
    徒刑六月確定，前開緩刑經撤銷，二罪接續執行，於八十九
    年八月三十日因縮短刑期執行完畢，詎仍不知悔改。戊○○
    基於常業之犯意，自九十二年八月五日起，在自由時報刊登
    「身分證借款」等地下錢莊廣告，並留下其行動電話，以供
    借款人借款時聯絡之用，以招徠顧客，而經營地下錢莊，供
    急迫、輕率或無經驗之不特定之多數人借款。借款時，均是
    約定在台中市道路○路旁交付款項，且通常均是由借款人簽
    發借款當日之本票及提供交付護照、身分證正本或汽車駕照
    予戊○○作為質押，借款所收取之利息均係採採預扣之方式
    ，藉此取得與原本顯不相當之重利，並以此為常業，恃以營
    生。而自九十二年八月十二日起至九十三年五月二十三日止
    ，分別有庚○○分別於九十二年十二月二十二日、九十三年
    四月十七日及同年五月二十三日共借款新台幣（下同）二十
    萬元，己○○於九十二年八月十二日借款十二萬元，乙○○
    於九十二年九月二十九日借款十萬元，丁○○分別於九十二
    年十二月二十日、同年十二月九日共借款二萬五千元，甲○○於九十二年十二月間借款二萬元，戊○○即趁借款人等急
    需用錢之際，收取與原本顯不相當之重利，且以之為常業。
    另其中於九十三年一月二十日，在台中市○○路與五權西路
    交岔路口附近，貸予丙○○十五萬元，約定每十天利息為一
    萬五千元，並於貸款時預扣第一期利息，實際交付十三萬五
    千元，再由丙○○簽發金額十五萬元之本票、借據各一紙及
    交付駕照正本、身分證影本等予戊○○收執。而於九十四年
    二月二十五日晚上二十一時，為警在其位於臺中市○○區○○街三十三號七樓之七之住處，持本院核發之搜索票搜索，
    而扣得甲○○護照、乙○○駕照、丙○○駕照正本及身分證
    影本、庚○○身分證影本及己○○、丙○○、乙○○、庚○○等人簽立之借據及本票等物。
二、案經台中縣警察局霧峰分局報請臺灣臺中地方法院檢察署檢
    察官偵查起訴。
    理  由
一、按除被告所犯為死刑、無期徒刑、最輕本刑為三年以上有期
    徒刑之罪或高等法院管轄第一審案件者外，於前條第一項程
    序進行中，被告先就被訴事實為有罪之陳述時，審判長得告
    知被告簡式審判程序之旨，並聽取當事人、代理人、辯護人
    及輔佐人之意見後，裁定進行簡式審判程序，刑事訴訟法第
    二百七十三條之一第一項定有明文。本件被告所犯係死刑、
    無期徒刑、最輕本刑為三年以上有期徒刑以外之罪，其於準
    備程序中就被訴事實為有罪之陳述，且經審判長告知被告簡
    式審判程序之旨，並聽取公訴人及被告之意見後，本院合議
    庭認為適宜而裁定由受命法官獨任進行簡式審判程序，合先
    敘明。
二、訊據被告戊○○對於上揭事實坦承不諱，核與被害人丙○○
    所指訴之情節相符，並有扣案如事實欄所載之被害人甲○○
    護照、被害人乙○○駕照、被害人丙○○駕照正本及身分證
    影本、被害人庚○○身分證影本及被害人己○○、丙○○、
    乙○○、庚○○等人簽立之借據及本票等物足資佐證，而被
    告向借款人收取之前揭利息，顯然與原本不相當，應屬重利
    ，且被告係刊登廣告營業，貸款予不特定之多數人，顯有以
    此為業之意思無疑，足認被告戊○○自白，核與事實相符，
    堪予採信，事證至臻明確，被告戊○○犯行洵堪認定。
三、按刑法上所謂常業犯，指反覆以同種類行為為目的之社會活
    動之職業性犯罪而言，至於犯罪所得之多寡，是否恃此犯罪
    為唯一之謀生職業，則非所問，縱令兼有其他職業，仍無礙
    於該常業犯罪之成立（最高法院八十五年度台上字第五一○
    號判例參照）。被告戊○○供述稱案發當時其係經由借款給
    他人來過日子等語，基上說明，被告戊○○上開所為確係反
    覆以同種類行為為目的之社會活動之職業性犯罪，且其又在
    報紙刊登廣告向不特定人招攬貸款，顯有常業犯意，是核被
    告戊○○所為前開貸放重利之行為，係犯刑法第三百四十五
    條之常業重利罪。被告戊○○前於八十三年間觸犯違反肅清
    煙毒條例及違反麻醉藥品管理條例罪，經本院分別判處有期
    徒刑一年十月，有期徒刑三月，定應執行刑為有期徒刑二年
    ，緩刑五年確定，戊○○再於八十五年間觸犯違反麻醉藥品
    管理條例罪，經本院判處有期徒刑六月確定，前開緩刑經撤
    銷，二罪接續執行，於八十九年八月三十日因縮短刑期執行
    完畢，此有台灣台中地方法院檢察署刑案資料查註紀錄表一
    份在卷可按，五年以內再犯本件有期徒刑以上之罪，為累犯
    ，應依刑法第四十七條規定加重其刑。爰審酌被告戊○○犯
    罪之動機、目的、手段、品行不佳，詳如前述，此有台灣台
    中地方法院檢察署刑案資料查註紀錄表一份在卷可按，被告
    戊○○貸放金額並非鉅大，所生危害尚屬輕微，及犯罪後坦
    認罪愆，頗具悔意，然犯罪後迄今仍未與被害人庚○○、己○○、乙○○、丁○○、甲○○、丙○○等人達成民事和解
    ，取得諒解等一切情狀，量處如主文所示之刑，並諭知易科
    罰金之折算標準，以資懲儆。扣案之被害人甲○○護照、被
    害人乙○○駕照、被害人丙○○駕照正本及身分證影本、被
    害人庚○○身分證影本雖均為被告戊○○所持有，然並非被
    告所有；而扣案之被害人己○○、丙○○、乙○○、庚○○
    等人簽立之借據及本票等物於被告戊○○出借之款項及合法
    利息之額度內，仍屬合法，爰均不依法併予宣告沒收之。
據上論斷，應依刑事訴訟法第二百九十九條第一項前段、第二百
七十三條之一第一項、刑法第三百四十五條、第四十七條、第四
十一條第一項前段、罰金罰鍰提高標準條例第一條前段、第二條
，判決如主文。
中    華    民    國    95    年    5     月    16    日
                  刑事第八庭    法  官  洪俊誠
以上正本證明與原本無異。
如不服本判決，應於判決送達後十日內向本院提出上訴狀，上訴
於臺灣高等法院臺中分院(須附繕本)。
                                書記官  蕭榮峰
中    華    民    國    95    年    5     月    16    日
附錄論罪科刑實體法條文：
刑法第344條：
乘他人急迫、輕率或無經驗貸以金錢或其他物品，而取得與原本
顯不相當之重利者，處1年以下有期徒刑、拘役或科或併科1千元
以下罰金。
（罰金部份業經提高10倍為1萬元）
刑法第345條 (常業重利罪)：
以犯前條之罪為常業者，處5年以下有期徒刑，得併科3千元以下
罰金。
(罰金部份業經提高10倍為3萬元)


司法院資訊處製作；財團法人民間司法改革基金會備份。
